臺北高等行政法院裁定
110年度訴字第660號
原      告  羅浩龍                                      

訴訟代理人  蔡晴羽  律師(法扶律師)
            楊劭楷  律師(兼送達代收人)
被      告  新北市政府社會局


代  表  人  張錦麗（局長）                   
訴訟代理人  陳若軍  律師
            吳宜臻  律師
上列當事人間身心障礙者權益保障法事件，原告不服新北市政府
中華民國110年4月9日第1096061479號訴願決定，提起行政訴訟
，本院裁定如下：
　　主  文
原告之訴駁回。
訴訟費用由原告負擔。
　　理  由
一、按「原告之訴，有下列各款情形之一者，行政法院應以裁定
    駁回之。但其情形可以補正者，審判長應先定期間命補正：
    ……。十、起訴不合程式或不備其他要件。」行政訴訟法第10
    7條第1項第10款定有明文。次按訴願之提起，應自行政處分
    達到或公告期滿之次日起30日內為之；又訴願事件，提起訴
    願逾法定期間或未於訴願法第57條但書所定期間內補送訴願
    書者，應為不受理之決定，亦分別為訴願法第14條第1項、
    第77條第2款所明定。復依行政訴訟法第4條規定，提起撤銷
    訴訟應經訴願程序，如因訴願逾期而未經合法之訴願程序者
    ，即不符須經合法訴願之前置要件，其起訴為不合法，且不
    能補正，行政法院自應依行政訴訟法第107條第1項第10款規
    定，以裁定駁回其訴。
二、事實概要：原告羅浩龍之父徐○榮（下稱徐君）因身體右側
    偏癱，行動能力受限，生活無法自理，然無親屬可提供其後
    續妥適生存所必要之扶助、養育或保護，經被告新北市政府
    社會局所屬文山社會福利服務中心（下稱文山社福中心）社
    工人員評估，認有身心障礙者權益保障法（下稱身權法）第
    75條第1款所定情事，致徐君有生命、身體之危難或生活陷
    於困境之虞，爰依身權法第77條規定，自民國104年9月1日
    起予以保護安置，其後因徐君未具身心障礙身分，遂於105
    年10月1日起轉換福利身分安置。嗣徐君取得身心障礙證明
    ，爰自106年1月1日起保護安置。安置期間，原告公法上應
    盡照顧義務所生之相關費用由被告先行代為支付，被告並曾
    數次通知原告依身權法第77條規定，依法應負擔徐君安置期
    間應盡扶養義務所生之費用，惟原告未繳還代墊費用或接回
    徐君奉養，被告乃以108年12月11日新北社障字第108231340
    4 號函，請原告繳還104年9月1日起至105年9 月30日止、
　　106年1月1日起至108年6月30日止由被告代墊之安置費用，
    合計新臺幣（下同）109萬4,703元（下稱原處分）。原告不
    服，提起訴願，經新北市政府於110年4月9日為訴願不受理
    之決定（案號：1096061479號），原告仍不服，遂提起本件
    行政訴訟。
三、按行政程序法第68條第1項規定：「送達由行政機關自行或
    交由郵政機關送達。」第72條第1項規定：「送達，於應受
    送達人之住居所、事務所或營業所為之。但在行政機關辦公
    處所或他處會晤應受送達人時，得於會晤處所為之。」第73
    條第1項規定：「於應送達處所不獲會晤應受送達人時，得
    將文書付與有辨別事理能力之同居人、受雇人或應送達處所
    之接收郵件人員。」第74條規定：「（第1項）送達，不能
    依前二條規定為之者，得將文書寄存送達地之地方自治或警
    察機關，並作送達通知書兩份，一份黏貼於應受送達人住居
    所、事務所、營業所或其就業處所門首，另一份交由鄰居轉
    交或置於該送達處所信箱或其他適當位置，以為送達。（第
    2項）前項情形，由郵政機關為送達者，得將文書寄存於送
    達地之郵政機關。（第3項）寄存機關自收受寄存文書之日
    起，應保存三個月。」第78條第1項第1款、第2項規定：「
    （第1項）對於當事人之送達，有下列各款情形之一者，行
    政機關得依申請，准為公示送達︰一、應為送達之處所不明
    者。…。（第2項）有前項所列各款之情形而無人為公示送達
    之申請者，行政機關為避免行政程序遲延，認為有必要時，
    得依職權命為公示送達。」第80條規定：「公示送達應由行
    政機關保管送達之文書，而於行政機關公告欄黏貼公告，告
    知應受送達人得隨時領取；並得由行政機關將文書或其節本
    刊登政府公報或新聞紙。」第81條前段規定：「公示送達自
    前條公告之日起，其刊登政府公報或新聞紙者，自最後刊登
    之日起，經二十日發生效力；…。」
四、經查，本件原處分經被告交由郵政機關於108年12月16日送
    達於原告當時之戶籍地即新北市○○區○○路0段000巷00○0號，
    因郵務人員未獲會晤原告本人，亦無受領文書之之同居人、
    受雇人或接收郵件人員，乃將原處分寄存於板橋文化路郵局
    ，並製作送達通知書2份，1份黏貼於上址門首，另1份置於
    該址信箱，嗣寄存滿3個月後，因「招領逾期」，經郵局退
    回給被告，被告乃依行政程序法第78條、第82條等規定辦理
    公示送達程序，於109年3月20日刊登公告，並於109年4月1
    日登載於新北市政府公報等情，有戶籍謄本（本院卷第61、
    62頁）、原處分（本院卷第65頁至第67頁）、送達證書、信
    封袋、新北市政府109年3月20日新北府社障字第1090501186
    號公告、新北市政府夏字第1期公報（原處分卷第92頁至第9
    8頁）在卷可查。由上開送達程序，可知本件原處分於108年
    12月16日經辦理寄存送達程序，因郵局嗣以「招領逾期」為
    由退回郵件（原處分），且此前於104年3月間，曾經板橋社
    福中心查證原告並未居住戶籍地址（即新北市○○區○○路0段0
    00巷00○0號），戶籍地里長並稱原告戶籍地為租賃，於102
    年時已搬遷他處；於104年6月間，新北市政府警察局海山分
    局亦確認並未尋獲原告等情，有文山社福中心個案處理報告
    附卷可證（本院卷第503頁至第507頁），被告因認本件「應
    為送達之處所不明」，而依職權命為公示送達，自屬有據。
    又該公示送達自刊登政府公報之日（109年4月1日）起，經2
    0日發生效力，原告遲至109年11月3日始提起訴願(訴願卷第
    104頁)，已逾上開法定期間，其訴願自非適法，則訴願決定
    以原告提起訴願逾法定不變期間，其程序為不合法而予以不
    受理（本院卷第71頁至第75頁），自無不合。原告未經合法
    訴願，即提起本件撤銷訴訟，揆諸前揭說明，即屬不備起訴
    要件而不合法，應予駁回。
五、原告固主張被告未盡一般相當之方法探查原告住居所，其送
    達應不生效力等語。然而：
　㈠按戶籍法第3條第3項規定：「一人同時不得有二戶籍。」第4
    條第3款規定：「戶籍登記，指下列登記：…。遷徙登記：㈠
    遷出登記。㈡遷入登記。㈢住址變更登記。」第16條第1 項前
    段規定：「遷出原鄉（鎮、市、區）三個月以上，應為遷出
    登記。」第17條第1項前段規定：「由他鄉（鎮、市、區）
    遷入三個月以上，應為遷入登記。」第18條規定：「同一鄉
    （鎮、市、區）內變更住址三個月以上，應為住址變更登記
    。」第48條規定：「（第1項）戶籍登記之申請，應於事件
    發生或確定後三十日內為之。但出生登記至遲應於六十日內
    為之。（第2項）前項戶籍登記之申請逾期者，戶政事務所
    仍應受理。（第3項）戶政事務所查有不於法定期間申請者
    ，應以書面催告應為申請之人。」是我國之遷徙登記係以居
    住事實為基礎，人民於遷出及遷入居住所時，負有依居住事
    實於法定期限內辦理遷徙登記之行政法上義務，如有違反，
    戶政事務所得依同法第79條、第81條規定處以罰鍰，以落實
    人籍合一（籍在人在）之原則。次按行政程序法固未就該法
    關於「住居所」之規定，予以明文定義，惟參諸民法第20條
    規定：「（第1 項）依一定事實，足認以久住之意思，住於
    一定之地域者，即為設定其住所於該地。（第2 項）一人同
    時不得有兩住所。」就住所之設定，乃係兼採主觀主義及客
    觀主義之精神，必須主觀上有久住一定地域之意思，客觀上
    有住於一定地域之事實，該一定之地域始為住所（該條立法
    說明參照），而以久住之意思，住於一定之地域者，通常即
    係以該住所為其日常活動重心所在，自可認住所為可得受領
    相關行政文書送達之處所。又戶籍登記之處所固非可逕認為
    住所，然戶籍地為決定選舉、教育、兵役、稅捐減免、福利
    發放等公法上權利義務之準據，戶籍登記自可為表徵住所之
    重要參考資料，是本件被告依送達當時原告之戶籍地址為送
    達，於法自屬有據。
　㈡原告雖主張被告應向新北市後備指揮部函查，以取得原告或
    其母親之電話聯絡方式等語。然查，本件原告於起訴狀內載
    稱：「原告雖多年未更改戶籍地址，但板橋區公所兵役科仍
    能透過電話通知原告與其母，使原告至新北市後備指揮部領
    取兵役通知單。且原告之母親已有20年未更改手機號碼，…
    。原處分機關既得調查原告之戶籍地址，亦應能取得自登記
    於區公所之聯絡電話。…，原處分機關負有向板橋區公所查
    明之義務。」等語（本院卷第26頁），本院爰經新北市板橋
    區公所函復告知（本院卷第473頁），向新北市後備指揮部
    所調取原告兵籍表等相關資料，其兵籍表上確實載有原告及
    其母親之聯絡電話（本院卷第511、512頁），另軍人離營轉
    服後備役報到憑證卡上除記載原告之前開戶籍地址外，亦載
    有「淡水區新市一路3段178號4樓」之地址等情，是原告所
    稱其自102年8月間起實際住居於新北市○○區○○○路0段000號0
    樓一節（見本院卷第599 頁），應屬實情。然上開淡水區地
    址，原告乃係於109年7月31日方辦理戶籍登記（本院卷第60
    7頁），卷內又查無事證足以證明被告於作成原處分時，確
    實知悉原告上開實際居住處所，自難要求被告應依此地址辦
    理原處分之送達作業；又各縣、市後備指揮部主責業務乃在
    於執行後備軍人動員、管理等任務，與被告所掌關於身心障
    礙者補助、追繳安置費用等業務，並無直接關聯性，自不得
    因各縣、市後備指揮部「可能」存有後備軍人相關聯絡資料
    ，即認被告負有調閱之責，否則各公務機關或非公務機關於
    職掌範圍內，或多或少均保有民眾個人資料，如原告之主張
    可採，無異認被告應窮盡一切手段，全面向所有可能保有個
    人資料之公務機關或非公務機關調取個人資料，姑不論法規
    並未課予被告應履行是項義務，此對於行政業務的推動，亦
    將形成過度或不當負擔，尤無將原告不履行戶政登記義務所
    造成文書送達之不利益，轉嫁由被告負擔，是原告上開主張
    ，顯不足採。
　㈢又原告主張被告既以身權法第77條規定作為請求權依據，於請求安置費用時，自應扣除補助費用，而其申請補助費用時，即可依同法第71條第1項、第71條之1第1項獲取原告之個人資料等語。惟按「直轄市、縣（市）主管機關對轄區內之身心障礙者，應依需求評估結果，提供下列經費補助，並不得有設籍時間之限制：…。」「為辦理前條補助業務所需之必要資料，主管機關得洽請相關機關（構）、團體、法人或個人提供之，受請求者有配合提供資訊之義務。」身權法第71條第1 項本文、第71條之1第1項分別定有明文。參諸第
　　71條之1立法理由所載：「現行實務身心障礙者實務補助審核作業繁複，民眾申請時須檢附多項文件，主管機關向相關機關（構）、團體、法人或個人索取資料時，亦常遭拒絕，延長補助作業進行，除遲延作業時間外，對身心障礙者之權益保障亦有不利影響。」等語，可見該條規定乃在於解決主管機關於辦理身心障礙者補助業務時，所面臨調取相關資料之實務困境而設，藉由明定相關機關（構）、團體、法人或個人負有配合提供資料之法律上義務，俾利主管機關順利遂行補助業務，非得據此即認主管機關應窮盡一切手段，以查得應受送達人之實際住居所；更何況，本件原處分乃在於核算原告應繳還徐君接受安置相關代墊費用，未見被告有何因辦理補助業務而有向新北市後備指揮部調取資料之必要，是原告此部分之主張，尚無可採。
　㈣另原告主張依個人資料保護法（下稱個資法）第15條第1款規
    定，被告亦有權限向相關機關（構）、團體、法人或個人請
    求提供相關所需之資料等語。按「公務機關對個人資料之蒐
    集或處理，除第六條第一項所規定資料外，應有特定目的，
    並符合下列情形之一者：一、執行法定職務必要範圍內。」
    個資法第15條第1款定有明文。公務機關對外行文，屬日常
    事務範疇，為機關執行職務所必須，則基於文書送達所必要
    而蒐集個人資料，應為上開法文所許，然亦不得據此規定即
    認公務機關應窮盡一切手段，以查得應受送達人之實際住居
    所。如前所述，各縣、市後備指揮部主責業務與被告所掌事
    務，並無直接關聯性，自不得因各縣、市後備指揮部「可能
    」存有後備軍人相關聯絡資料，即認被告負有調閱之責，是
    原告上開主張，亦不足採。
　㈤本件被告於辦理原處分送達作業前，業已查調原告之戶籍資
    料（本院卷第499頁），且依卷內事證，復查無足供被告可
    進一步查知原告於102年間遷離戶籍地後新址的相關線索，
    應認被告已盡一般相當之方法探查原告住居所，是原告主張
    被告未盡一般相當之方法探查原告住居所，其送達應不生效
    力等語，自不足採。
六、依行政訴訟法第107條第1 項第10款、第104條，民事訴訟法
    第95條、第78條，裁定如主文。
中　　華　　民　　國　　111 　年　　9 　　月　　27　　日
   　　　　　　　   臺北高等行政法院第二庭
                              審判長法  官　 楊得君
                          　        法  官　 高維駿
                                    法  官　 李明益
上為正本係照原本作成。
如不服本裁定，應於送達後10日內向本院提出抗告狀（須按他造
人數附繕本）。
中　　華　　民　　國　　111 　年　　9 　　月　　27　　日
                                    書記官   陳德銘